【裁判字號】    87,重訴,1422
【裁判日期】    890320
【裁判案由】    返還價金
【裁判全文】
臺灣臺北地方法院民事判決  八十七度重訴字第一四二二號
    原      告  乙○○
    訴訟代理人  江如蓉律師
    被      告  甲○○      住台北市○○路三五六巷八十四號二樓
    訴訟代理人  詹益煥律師
右當事人間請求返還價金事件，本院判決如左：
    主    文
被告應給付原告新台幣柒佰貳拾萬元及自民國八十七年十一月二十一日日起至清償日
止，按年息百分之五計算之利息。
原告其餘之訴駁回。
訴訟費用由被告負擔十分之九，餘由原告負擔。
本判決第一項於原告以新台幣貳佰肆拾萬元為被告供擔保後，得假執行；但被告如於
假執行程序實施前，以新台幣柒佰貳拾萬元為原告預供擔保，得免為假執行。
原告其餘假執行之聲請駁回。
    事    實
甲、原告方面：
    原告未於最後言詞辯論期日到場，據其以前到場：
一、聲明：
    （一）先位部分：
          １、被告應給付原告新台幣（下同）八百萬元，及自起訴狀繕本送達之翌
              日起至清償日止，按年息百分之五計算之利息。
          ２、願供擔保，請准宣告假執行。
    （二）備位部分：
          １、被告應給付原告七百九十五萬元，及自起訴狀繕本送達之翌日起至清
              償日止，按年息百分之五計算之利息。
          ２、願供擔保，請准宣告假執行。
二、陳述：如附件一。
三、對被告抗辯之陳述：
    （一）如附件二。
    （二）委託書是被告委託原告賣地，山本要買，在簽約時山本怕委託書是做的，
          所以把委託書拿走了，當天現場看地，日期原告忘了，有李火生、謝有惠
          、山本還有山本司機、原告共五人，六月二十四日簽約，有原告、山本、
          謝有惠三人，李火生說委託書已寫原告名字，他可以不用到，山本說錢是
          原告收的，叫原告在不動產買賣契約上簽名，山本說七月二日要給原告第
          二期款，要看到所有權狀，不然違約要多付一百萬元，原告拿一百萬元後
          就與李火生到被告家，但被告之先生不收，說土地已抵押八百萬元，如要
          賣的話，要拿八百萬元還掉後才賣給原告，賣給原告原因是被告委託原告
          ，被告的先生不知道，他告訴原告，不管原告賣給誰均針對原告，要賣給
          原告，李火生說如果原告不買的話就要賠山本的錢，原告便同意買。原告
          與被告是八十七年六月二十五日簽約，後來怕山本會說為何被告賣給原告
          日期在他之後故把日期寫在二十三日，是原告問說日期在後怎麼辦，代書
          才叫原告填二十三日，原告後來籌了八百萬元給被告，簽完約後，他們均
          不見了，委託當天是二十三日，沒看到被告本人，被告是原告先生的朋友
          ，約二、三年前就認識，原告頂被告的漫畫店，被告與李火生談土地要委
          託李火生賣，八十七年五月六日被告約原告到美麗華飯店談直銷的事，原
          告到現場時已有被告、謝有惠及謝的朋友，還有被告的月友，談話中，謝
          有惠說她也有興趣做直銷，後來留電話給原告，並打給原告要買產品，謝
          有惠有聊到土地仲介她有做，問原告有無南部土地要賣，不在台北市，原
          告就跟她說被告有土地要賣要原告約委託人李火生，原告才去約李火生，
          李火生在與被告談時就有問過原告有無朋友在賣土地仲介，原告叫李火生
          出來，有謝有惠及謝的朋友，李火生開始談，那時賣主確定是被告，買主
          是山本，只是談佣金的事情，李火生說買主是原告找的，所以一起來賺仲
          介費用，二十三日李火生拿委託書給原告，上面寫被告委託原告賣這塊土
          地，上面有被告簽名，是寫「甲○○委託（空白）賣土地」，即受託人是
          空白的，李火生拿給原告叫原告在空白地方簽名，寫身分證字號、蓋章，
          叫原告拿給山本看，山本就知道被告委託原告，李火生不在上面簽名，在
          漫畫店有看到被告簽委託書給李火生，在談仲介費那天李火生就拿被告委
          託書給謝有惠看，謝有惠確定李火生有受託，之後去看地，因山本要求看
          地，六月十日去看地，之後山本決定要買，謝有惠說因原告是仲介，故委
          託書要有原告的名字，原告就告訴李火生二十四日要簽約，謝有惠要求委
          託書要有原告名字，故李火生告訴原告他會跟被告說已找到買主，但要另
          外給原告委託書，後來是李火生給原告委託書，李火生交待原告，什麼事
          均跟他談，他再跟被告談，故六月二十五日才跟被告簽買賣契約，六月二
          十三日之前沒跟被告談，是因李火生說他自己會跟甲○○講，一直到二十
          四日拿到一百萬元，原告才去被告家，二十四日那天被告也在場，被告說
          不知原告賣的這麼快，那天有李火生跟原告一起去，是因李火生有一起賺
          仲介費才叫他一起去。山本會講國語，聽不懂由謝有惠翻譯，李火生有拿
          禾託李火生的委託書給山本看，談仲介賣的那天，那天有拿土地謄本影本
          給謝有惠看，看土地那天李火生有拿李火生的委託書給山本看。沒有證人
          可證明當時情形，只有原告一人。
    （三）被告應舉證證明有損害。本件與刑事無關，被告未告知農地即有詐欺。被
          告詐欺事實是未告知山坡保留地及用地是在路旁。
四、證據：提出不動產買賣契約書一份、存摺節本一份、買賣契約書一份、存證信函
    一份、土地登記簿謄本一份、地籍圖謄本一份等影本為證。
乙、被告方面：
一、聲明：
    （一）駁回原告之訴及假執行之聲請。
    （二）如受不利判決，請准供擔保宣告免為假執行。
二、陳述：
    （一）如附件三。
    （二）刑案已判決無罪，被告因原告尾款未付也影響被告的週轉，被告也有損害
          。被告無需舉證有損害，原告尾款未付是事實。原告有去看現場才訂契約
          。
    （三）契約第十七條第六款是停止條件，停止條件是條件成就時發生效力。
三、證據：提出上訴書一份、刑事判決一份等影本為證，並聲請調閱台灣台北地方法
    院檢察署八十七年偵字第二四０八七號偵查卷。
丙、本院依被告之聲請調閱本院八十八年度易字第一四八０號刑事卷。
    理    由
甲、程序方面：
    本件原告未於最後言詞辯論期日到場，核無民事訴訟法第三百八十六條所列各款
    情形，應依被告之聲請，由其一造辯論而為判決。
乙、得心證之理由：
一、先位之訴部分：
    （一）本件原告先位之訴係主張兩造間私有農地買賣契約違反土地法第三十條規
          定，依民法第二百四十六條規定無效，而原告亦已撤銷被詐欺而為之意思
          表示，故買賣契約已無效或撤銷，被告應將原告給付之價金八百萬元返還
          予原告。經查：
          １、私有農地所有權之移轉，其承受人以能自耕者為限，並不得移轉為共
              有。但因繼承而移轉者，得為共有。違反前項規定者，其所有權之移
              轉無效，土地法第三十條第一項固定有明文。惟土地法第三十條，係
              就私有農地所有權移轉之物權行為所作之強制規定，關於約定負擔移
              轉該項土地所有權之債務之債權行為，則不在限制之列。故約定出賣
              私有農地與無自耕能力人之買賣契約，若有民法第二百四十六條第一
              項但書之情形，其契約仍為有效；土地法第三十條第一項規定，私有
              農地所有權之移轉，其承受人以能自耕者為限。關於私有農地之買賣
              ，承受人如無自耕能力，則須約定由承買人指定登記與任何有自耕能
              力之第三人，或具體約定登記與有自耕能力之特定第三人；或在立約
              時承買人雖無自耕能力，而約定待承買人自己有自耕能力時方為移轉
              登記；或約定該項農地之所有權移轉與無自耕能力之特定第三人，待
              該第三人有自耕能力時再為移轉登記，其買賣契約始為有效，最高法
              院八十一年度台上字第一九八九號、七十八年度台上字第一六七七號
              判決可資參照。觀之本件兩造房地產買賣契約書第十七條其他約定事
              項第六項「如因買方（即原告）未能於八十七年八月三十日前未能取
              得自耕能力證明，會同辦理移轉過戶，則雙方約定買方應於七日內將
              全部未付價款乙次付清，乙方（即被告）同意俟買方取得自耕能力證
              明或依規定得辦理移轉登記時，乙方應無條件配合辯理」約定，承買
              人即原告於立約時雖無自耕能力，惟兩造已約定原告應取得自耕能力
              證明，即係預期原告無自耕能力不能移轉登記之情形得除去，依民法
              第二百四十六條第一項但書規定，兩造買賣契約應為有效。
          ２、其次，原告雖主張被告與訴外人李火生、謝有惠、山本等共同詐欺原
              告，然查，原告於本院審理中並未舉證證明被告詐欺之事實，而原告
              向台灣台北地方法院檢察署告訴被告涉嫌犯詐欺罪刑事案，亦經本院
              八十八年度易字第一四八０號、台灣高等法院八十八年度上易字第四
              一二四號刑事判決被告無罪確定，有上開刑事判決書附卷可稽，則原
              告空言主張已撤銷被詐欺而為簽訂買賣契約之意思表示即屬無據。
    （二）綜上所述，兩造之買賣契約非自始無效，原告撤銷被詐欺之意思表示亦非
          合法，從而，原告以買賣契約無效或已撤銷而請求被告返還原告給付之價
          金八百萬元即屬無據，應予駁回。
二、備位之訴部分：
    （一）原告備位之訴係請求酌減違約金，查按事人約定契約不履行之違約金過高
          者，法院固得依民法第二百五十二條以職權減至相當之數額，惟是否相當
          仍須依一般客觀事實、社會經濟狀況及當事人所受損害情形，以為酌定標
          準，而債務已為一部履行者，亦得比照債權人所受利益減少其數額，最高
          法院四十九年度台上字第八０七號判例可資參照。本件兩造買賣契約第十
          三條約定「若甲方（即原告）違反本契約各條款之義務或不履行時，甲方
          同意乙方（即被告）沒收其已交付之全部款項，並將已過戶之產權無條件
          返還乙方名下，俟履行上項義務後本契約終止」，核其性質，係擔保債務
          人不履行債務時之違約金性質，依民法第二百五十二條規定，原告於被告
          因原告未依約給付其餘之價金債務不履行而沒收原告已給付之價金八百萬
          元時，自得請求法院予以酌減。本院審酌本件買賣契約總價金為一千二百
          八十五萬六千二百五十元，原告已給付八百萬元等情，認原告給付八百萬
          元之違約金尚屬過高，應以八十萬元為適當公允。
    （二）從而，原告請求被告返還七百二十萬元，及自起訴狀繕本送達被告之翌日
          即八十七年十一月二十一日起至清償日止，按年息百分之五計算之利息為
          有理由，應予准許。逾此部分之請求即非正當，應予駁回。
丙、假執行之宣告：
    兩造分別陳明願供擔保，請求宣告假執行及免為假執行，就原告勝訴部分，經核
    並無不合，茲分別酌定相當之擔保金額，併予以准許。至原告敗訴部分，其假執
    行之聲請亦失所附麗，應予駁回。
丁、結論：
    本件原告先位之訴為無理，備位之訴為一部有理由，一部無理由，依民事訴訟法
    第三百八十五條第一項前段、第七十九條但書、第三百九十條第二項、第三百九
    十二條，判決如主文。
中      華      民      國    八十九    年      三      月    二十      日
                                     民事第五庭法      官  鄭佾瑩
右為正本係照原本作成
如對本判決上訴，須於判決送達後廿日內向本院提出上訴狀
中      華      民      國    八十九    年      三      月    二十      日
                                               法院書記官  林淑玉


司法院資訊處製作；財團法人民間司法改革基金會備份。
